臺灣宜蘭地方法院民事判決
109年度訴字第504號
原      告  江聰明  
            江聰輝  

上  二  人
訴訟代理人  江珮瑱  
被      告  財團法人蘭陽林姓興德會

法定代理人  林勝章  
訴訟代理人  林大為  
上列當事人間租佃爭議事件，本院於民國111年5月10日言詞辯論
終結，判決如下：    
　　主　文
原告之訴駁回。
訴訟費用由原告負擔。
    事實及理由
壹、程序部分
一、按「出租人與承租人間因耕地租佃發生爭議時，應由當地鄉
    （鎮、市、區）公所耕地租佃委員會調解；調解不成立者，
    應由直轄市或縣（市）政府耕地租佃委員會調處；不服調處
    者，由直轄市或縣（市）政府耕地租佃委員會移送該管司法
    機關，司法機關應即迅予處理，並免收裁判費用。」耕地三
    七五減租條例第26條第1項定有明文。兩造間本件三七五租
    佃爭議事件，前經宜蘭縣頭城鎮公所耕地租佃委員會、宜蘭
    縣政府耕地租佃委員會調解、調處不成立，由宜蘭縣政府於
    民國109年10月21日以府地用字第1090174333號函檢附相關
    卷證移送本院，已踐行耕地三七五減租條例第26條第1項規
    定之調解、調處先行程序，先予敘明。
二、確認法律關係之訴，非原告有即受確認判決之法律上利益者
    ，不得提起之，民事訴訟法第247條第1項前段定有明文。而
    所謂即受確認判決之法律上利益，係指法律關係之存否不明
    確，原告主觀上認其在法律上之地位有不安之狀態存在，且
    此種不安之狀態，能以確認判決將之除去者而言。查本件原
    告主張兩造間就位於宜蘭縣○○鎮○○段000○000○0000地號土地
    （下逕以地號稱之，合稱系爭土地）存有頭埔字第86號之耕
    地三七五租約（下稱系爭租約）租賃關係存在，為被告所否
    認，且經調解、調處均不成立，是兩造間就系爭租約之租賃
    關係存否乙節，既屬未明，並致原告於私法上地位，處於不
    安狀態而有受侵害之危險，而此種不安狀態，能以確認判決
    將之除去，揆諸前揭法律規定及判例意旨，原告提起本件確
    認之訴，有即受確認判決之法律上利益。 
貳、實體部分　　　　
一、原告主張：兩造前就系爭土地簽訂有系爭租約，原告就1010
    地號土地有實際為耕作，至967、968地號土地因鹹水入侵而
    無法耕作，該等土地呈現積水、長草之情況，且係因被告將
    土地圍起來、路做起來後，水無法排出，造成土地無法耕作
    ，並非因原告任令土地荒廢不為耕作。又原告過去均依被告
    所開立之稅單繳納一期租金，並無未依約繳納租金，積欠地
    租達2年總額之情形。被告主張原告繼續1年不為耕作及積欠
    地租達2年總額而終止系爭租約，自屬無據。為此提起本件
    訴訟，並聲明：確認兩造就系爭土地上系爭租約之租賃關係
    存在。
二、被告則以：兩造前就系爭土地簽訂有系爭租約，然原告僅在
    1010地號土地耕作十幾坪，系爭土地大部分均已雜草叢生，
    原告未維護系爭土地，不做土堤，以致土地無法耕作，顯係
    非因不可抗力繼續1年不為耕作。且原告就每年應繳納之租
    金亦未繳足，均僅繳納約定租額之半數，積欠之地租已達2
    年之總額，被告自得終止兩造之系爭租約等語，資為抗辯。
    並聲明：原告之訴駁回。
三、本院之判斷：
㈠、按耕地租約在租佃期限未屆滿前，非有左列情形之一不得終
    止：四、非因不可抗力繼續1年不為耕作時，耕地三七五減
    租條例第17條第1項第4款定有明文。
㈡、查被告為系爭土地之所有權人，原告以系爭租約承租系爭土
    地等情，為兩造所不爭執，且有系爭租約可參（見本院卷第
    331頁）。然原告否認有非因不可抗力繼續1年不為耕作之情
    事。查：
　　⒈經本院至現場履勘調查，並依原告所指界之租地範圍繪測
      土地複丈成果圖，原告所稱租地範圍，為110年3月17日第
      72400號土地複丈成果圖中B1、B2、B3、B4、B5部分，其
      中B1部分僅在休閒三路西側種植雜作，東側為水池，水池
      上長有蘆葦、B2為水池、B3為道路、B4、B5均為水池。水
      池邊深度及腰（見本院卷第121頁）。依上開現況觀察，9
      67、968地號土地確已全部不能、且不為農業耕作。原告
      所承租範圍內之1010地號土地，亦僅有休閒三路西側之土
      地得為農業耕作，至休閒三路東側土地則為水池，無法做
      農業耕作，且長有蘆葦，處於廢棄狀態，有本院勘驗筆錄
      、照片及上開土地複丈成果圖可參（見本院卷第121至137
      、139至141頁），足認原告就其承租範圍之967、968地號
      土地及大部分1010地號土地確有繼續1年不為耕作之事實
      。
　　⒉原告雖稱其承租範圍之1010地號土地及其南側相鄰之1009
      地號土地（即B1、B2）所圍成之水池為淡水池，為耕作該
      處土地之佃農圍成生態池，養殖泰國蝦；休閒一路西側 
      為967地號土地，為鹹水池，無養殖設施，原告偶爾來會
      池中捕捉魚蝦等語（見本院卷第121至123頁）。惟依上開
      土地複丈成果圖所示，原告所指承租之範圍，西起1010地
      號土地、1009地號土地（非系爭租約內之土地），橫跨道
      路（即休閒三路)、水池、休閒二路（為1007地號土地，
      非系爭租約內之土地)、水池，直至967、968地號土地之
      界線（休閒一路）。而B1、B2、B4、B5在水池中為其中一
      小部分，無法與他人使用之部分區分，亦無田埂、堤防或
      其他人工設施得與他人使用之部分區隔，有本院現場勘驗
      照片在卷可憑（見本院卷第133頁）。原告雖稱佃農在上
      開淡水區域有從事魚類養殖等語，然未舉證以實之。且本
      院現場勘查時，在B1部分亦僅見蘆葦，並無養殖器具、設
      備。至原告所稱B4、B5部分所在之鹹水池，無養殖設施（
      見本院卷第123頁），原告亦自承偶爾至池中捕捉魚蝦，
      顯見原告就上開部分均無耕作之事實。
　　⒊至原告主張967、968地號土地鹽化，係因被告將土地圍起
      來、路做起來後，水無法排出，造成土地無法耕作等語，
      並未舉證以實之。且依常情，土地交付承租人後，自係由
      承租人耕作及利用，自無責由出租人予以維護之理。再查
      ，原告所承租土地位於養殖區中段位置，即被告所提出之
      地圖⑧部分（見本院卷第361頁），此亦為原告所是認（見
      本院卷第302頁），較系爭土地離海更近之土地，均能耕
      作，有上開地圖可參，堪認原告主張其因不可抗力而不能
      繼續耕作等語，應不可採。至原告雖提出臺灣高等法院10
      5年度上字第191號判決，主張原告有因不可抗力不能耕作
      系爭土地之情形，然查該判決係就宜蘭縣頭城鎮下埔段11
      33、1229、1230、1228、1228之1地號土地租佃爭議所為
      之判決，與系爭土地不同，該判決兩造所舉之主張及證據
      方法尚難遽於本件援用，原告上開主張難認可採。
　　⒋再者，967、968地號土地上有17份租約，1010地號土地上
      有8份租約，有被告提出之三七五租約可參（見本院卷第3
      27至359頁）。然967、968地號土地目視為汪洋一片，並
      無耕作、養殖管理跡象，1010地號土地則小部分為雜作、
      部分道路及大部分水池，且以上土地均無界限可茲區分租
      用範圍，益證包含原告在內之上開土地承租人主觀上並無
      就土地予以耕作利用或養殖之事實。
　　⒌綜上，被告抗辯系爭土地有非因不可抗力繼續1年不為耕作
      之事實，應屬可採。原告上開主張，為無理由。
㈢、被告前於110年1月5日言詞辯論期日為終止系爭租約之意思表
    示（見本院卷第73頁），於同日送達原告，堪認被告已合法
    終止兩造間之系爭租約。兩造間之系爭租約既經被告合法終
    止，被告另抗辯原告另有積欠地租達2年總額等情，係請求
    本院擇一對其為有利之判決（見本院卷第302頁），此部分
    不另贅述。
四、綜上所述，兩造間之系爭租約業經被告合法終止，原告請求
    確認兩造間之系爭租約租賃關係存在，為無理由，應予駁回
    。
五、本件事證已臻明確，兩造其餘攻擊防禦方法及所提之證據，
    經審酌後均與判決之結果不生影響，爰不另一一論述，併此
    敘明。　　
六、訴訟費用負擔之依據：民事訴訟法第78條。
中　　華　　民　　國　　111 　年　　6 　　月　　6 　　日
                  民事庭  法　官  謝佩玲
正本係照原本作成
如對本判決上訴，須於判決送達後20日內向本院提出上訴狀。
如委任律師提起上訴者，應一併繳納上訴審裁判費。
中　　華　　民　　國　　111 　年　　6 　　月　　7 　　日
                          書記官　黃家麟